【裁判字號】    89,再易,41
【裁判日期】    891214
【裁判案由】    回復原狀
【裁判全文】
台灣高等法院民事判決  八十九年度再易字第四十一號
  再審原告  甲○○
            丙  ○
  再審被告  乙○○
右當事人間請求回復原狀事件，再審原告對於中華民國八十九年四月二十六日本院八
十八年度上更(二)字第三三六號確定判決，提起再審之訴，本院判決如左：
    主    文
再審之訴駁回。
再審訴訟費用由再審原告連帶負擔。
    事    實
甲、再審原告方面：
一、聲明：求為判決：
  (一)請求判令已確定之本院八十八年度上更(二)字第三三六號確定判決「被上訴人應連
    帶起付上訴新台幣捌拾萬元，及自民國八十四年一月一日起至清償日止，按週年
    利率百分之五計算之利息。」部分廢棄。
  (二)再審被告上訴駁回。
  (三)再審及原確定判決之第一、二、三審訴訟費用由再審被告負擔。
二、陳述：
  (一)再審原告以本院八十八年上更(二)字第三三六號確定判決有民事訴訟法第四百九十
    六條第一項第一款規定之情形，提起本件再審之訴。
  (二)關於再審原告甲○○部分：
  1.再審原告甲○○於原審主張並非南昌公司之業務經理，更不曾與乙○○簽訂契約
    ，契約上之筆跡即可證明，「當事人主張有利於己之事實者，就其事實有舉證之
    責任」民事訴訟法第二百七十七條規定，「事實為法律關係發生之特別要件者，
    在消極確認之訴，應由被告就其存在負舉證之責任，在其他之訴，應由原告就其
    存在負舉證之責任。非債清償之不當得利返還請求權，以對於不存在之債務而為
    清償之事實，為其發生之特別要件，自應由主張此項請求權存在之原告，就該事
    實之存在，負舉證之責任，而該事實之存在，係以所清償之債務不存在為前提，
    故該原告就其所清償之債務不存在之事實，有舉證責任。最高法院二十八年度上
    字第一七三九號民事判決，不過本此理由而為同一之論斷，與消極確認之訴之舉
    證責任，毫無關涉。」（三十年院字第二二六九號解釋），故再審被告就再審原
    告甲○○為南昌公司經理並簽約一事，應負舉證責任，如不能舉證證明，豈能偏
    採，誤認再審原告為南昌公司業務經理，應負行為人責任，再審原告並提出親筆
    之文書以供核對。
  2.再審原告甲○○當時在智尊傳播事業有限公司任職，該公司係代南昌公司銷售，
    杜海福為智尊傳播事業有限公司之銷售人員之一，就再審被告乙案，非甲○○辦
    理，何況銷售人員其性質與民法總則施行細則第十五條所定之行為人不同，按「
    未經認許其成立之外國人，以其名義與他人為法律行為者，其行為人就該法律行
    為應與該外國法人負連帶責任。」民法總則施行細則第十五條規定，故應與外國
    法人負連帶責任者，係以該外國法人名義與他人為法律行為者，如非以外國法人
    名義與他人為法律行為者，則無法律責任可言，因此南昌公司應負之法律責任，
    乃該南昌公司之負責人及執行職務之人員，若非該南昌公司之職員，並不就南昌
    公司之行為負連帶責任，再審被告就本事件不能依該法規定請求甲○○與南昌公
    司負連帶責任，原確定判決既未探究此情，亦未於判決理由論列不採之理由。
  3.「民事訴訟法第二百二十六條第三項，所謂判決理由項下，應記載關於攻擊或防
    禦方法之法律上意見，雖不以列舉法條之條文為限，然必據其記載得知所適用者
    為如何法規，始為相當，否則即為同法第四百六十六條（按已修訂為第四百六十
    九條）第六款之判決不備理由。」（最高法院四十年台上字第一四四號判例），
    「得心證之理由應記明於判決，為民事訴訟法第二百二十二條第二項所明定，故
    法院依自由心證判斷事實之真偽時所斟酌調查證據之結果，其內容如何，與應證
    事實之關聯如何，以其取捨之原因如何，如未記明於判決，即屬同法第四百六十
    六條（按已修定為第四百六十九條）第六款所謂判決不備理由。」（最高法院四
    十三年台上字第四七號判例），「民事訴訟法第四百九十六條第一項第一款所謂
    適用法規顯有錯誤，應以確定判決違背法規或現存判例、解釋者為限，若在學說
    上諸說併存，尚無法規判解可據者，不得指為用法錯誤。」（最高法院五十七年
    台上字第一０九一號判例），原確定判決即有上開判例所示之違法。
  (二)再審原告丙○部分：
  1.原確定判決理由論載：「本院斟酌上訴人與南昌公司之租約租期長達九十九年，
    總金一百三十一萬元上訴人已支付一百十八萬元，僅剩尾款十三萬元，依一般客
    觀事實，社會經濟狀況及當事人所受損害情形觀之，南昌公司沒收一百十八萬元
    作為違約金，顯屬過高」，所謂違約金過高所斟酌之情形，原八十八年上更(二)字
    第三三六號事件準備程序及言詞辯論期日從未就此部分調查或訊問再審原告，按
    「當事人約定契約不履行之違約金過高者，法院固得依民法第二百五十二條以職
    權減至相當之數額。惟是否相當，仍須依一般客觀事實、社會經濟狀況及當事人
    所受損害情形以為酌定標準，而債務已為一部履行者，亦得比照債權人所受利益
    減少其數額」（最高法院四十九年台上字第八０七號判例」，「約定之違約金是
    否過高，應就債務人若能如期履行債務時，債權人可得享受之一切利益為衡量之
    標準，而非以僅約定一日之違約金額若干為衡量之標準」（最高法院五十年台上
    字第十九號判例），故違約金是否過高，應探討「債權人可得享受之一切利益為
    衡量」及再審原告損害情形等因素，不能以空泛之理由而認為過高。
  2.查再審原告丙○為進行本件土地開發案，而與馬來西亞取得合作並與馬來西亞吉
    達州經濟發展局簽定租賃契約，並支付鉅額租金，且利用各種關係打通當地有力
    人士，才能取得此項權利，在台灣並支付廣告費用給智尊傳播事業有限公司，並
    邀集前來參觀銷售案之客戶包括再審被告免費到馬來西亞吉達州參觀，且派人由
    台北陪同到馬來西亞花費至鉅，嗣因再審被告遲未為協力行為，致再審原告一直
    增加上開支出，故如以再審原告所花費之土地成本、銷售費用等總計與簽成合約
    書所得利潤做事後比較，再審原告對於每份有效之合約平均所支出之費用為高達
    四百九十二萬元，實已無利潤可言。
  3.按「民事訴訴法第四百四十六條第一項段規定，訴之變更、追加或提起反訴，非
    經他造同意不得為之。此項在第二審程序之特別規定，自排除同法第二百五十五
    第一項但書之規定而優先適用，故當事人在第二審為訴之變更或追加，除經他造
    同意外，無準用上開法條但書規定，以不甚礙被告之防禦及訴訟之終結，而許訴
    之變更或追加之餘地」（最高法院八十年台抗字第四三號裁定），再審被告在台
    灣高等法院八十八年上更(二)字第三三六號事件主張追加返還已沒收之價金，此項
    主張再審原告訴訟代理人當庭陳明不同意此項追加，原判決對此追加，顯然違法
    ，卻予認同，而未於判決理由內論載。
  4.再審原告據最高法院四十年台上字第一四四號判例、最高法院四十三年台上字第
    四七號判例、最高法院五十七年台上字第一０九一號判例所示及上開民事訴訟法
    規定，依法聲請再審。
三、證據：提出起訴書、臺灣台北地方法院八十三年度重訴字第五八四號、本院八十
    五年度上字第四七號、八十八年度上更(二)字第三三六號、最高法院八十六年台上
    字第二一八一號、八十八年度台上字第一五四六號判決、租賃合約書、協議書、
    投保資料表、委託企劃銷售合約書、附表等（均影本）各乙份為證。
乙、再審被告方面：
    本件未經言詞辯論，再審被告未提出書狀作聲明及陳述。
    理    由
一、按再審之訴顯無再審理由者，得不經言詞辯論，以判決駁回之。民事訴訟法第五
    ０一條第二項定有明文。又同法第四百九十六條第一項第一款所謂適用法規顯有
    錯誤，係指法院就認定事實，適用法律有適用法規顯有錯誤之情形而言，苟事實
    審法院依卷內所附之證據資料加以取捨、判斷，而為事實之認定，就令其認定事
    實有漏未斟酌證物或認定事實錯誤等情事，亦與適用法規顯有錯誤之再審事由有
    間（最高法院六十三台上字八八０號判例參照）。
二、本件再審原告主張：再審原告甲○○並非南昌公司之業務經理，更不曾與再審被
    告乙○○簽訂契約。又甲○○當時係在智尊傳播事業有限公司任職，為該公司之
    銷售人員之一，其性質與民法總則施行細則第十五條所訂之行為人不同，如非以
    外國法人名義與他人為法律行為者，則無法律責任可言，因此南昌公司應負之法
    律責任，乃該公司之負責人及執行職務之人員，原確定判決未探究此情，亦未於
    判決理由論列不採之理由，有違最高法院四十年台上字第一四四號、四十三年台
    上字第四七號及五十七年台上字第一０九一號判例。至於再審原告丙○則以其為
    進行本案土地開發案，支付鉅額之租金、廣告費用、參觀旅遊費用等，事後總計
    各項費用與簽成合約所得利潤比較，實已無利潤可言，原審判決未調查或訊問再
    審原告，即認定南昌公司沒收一百十八萬元作為違約金，顯屬過高；此外再審原
    告訴訟代理人於原審當庭表示不同意再審被告追加返還已沒收之價金，原判決對
    此追加顯然違法，亦未於判決理由內論載，確定判決顯然違背法令云云。求為將
    本院八十八年度上更(二)字第三三六號原確定判決廢棄，並駁回再審被告之上訴之
    判決等語。
三、查本院八十八年度上更(二)字第三三六號確定判決，係以再審被告主張：其與訴外
    人南昌公司於七十九年五月間，以系爭土地為租賃標的物簽訂租賃合約書，由其
    以總租金一百三十一萬元向南昌公司承租系爭土地九十九年。其已依約支付租金
    一百十八萬元，餘款十三萬元約定於完成產權登記後付清。南昌公司係屬未經我
    國認許登記之外國公司，再審原告甲○○係該公司業務經理；再審原告丙○以該
    公司負責人名義與再審被告訂立上開租賃契約等情，有再審被告於本院更一審時
    提出租賃合約書全件及收據影本各一件為證（見原審外放證物袋被證五及本院上
    字卷第二九頁、本院更一卷第五六頁至第六十頁），再審原告甲○○除否認為南
    昌公司之業務經理外，餘不爭執。甲○○雖辯稱：其在智尊傳播事業有限公司擔
    任銷售工作，將上開南昌公司所推出之工業地承租權銷售於再審被告，並非南昌
    公司之業務經理，惟為再審被告所否認，且經查甲○○確為南昌公司之業務經理
    ，因違反公司法案件被判免刑等情，有再審被告提出本院八十二年度上易字第一
    一０二號刑事確定判決正本一件，附卷可稽（見原審外放證物被證三十二號及本
    院更一審卷第六一頁至第六五頁），甲○○對之亦不爭執，是甲○○抗辯其未以
    南昌公司之名義與再審被告訂約，不能請求其負連帶賠償責任，自不足採。甲○
    ○既為南昌公司之業務經理，再審被告主張依民法總則施行法第十五條規定，再
    審原告二人為行為人應與南昌公司負連帶責任，尚非無據。並以系爭土地承租登
    記之遲延既係因可歸責於再審被告之事由致未完成，且再審被告經催告後不為給
    付租金尾款債務，經南昌公司於八十一年九月十五日合法解除契約在先，則再審
    被告嗣後於八十三年三月二十八日再催告南昌公司應交付系爭土地自不生效力，
    其後再以起訴狀繕本之送達對南昌公司為解除契約之意思表示，當然亦不生效力
    等語，認再審被告此部分之主張為不可採。換言之，南昌公司解除契約為適法有
    效，惟其就租金已交付大部分且未為租賃物之使用收益，南昌公司主張之違約金
    顯已過高，應依法減至相當之數額。依再審被告與南昌公司之租賃合約書第五條
    第一款及第八條均約定如甲方（再審被告）違約，「甲方願將已交之款項全部由
    乙方（南昌公司）無條件沒收抵作違約金，同時解除本契約‧‧‧」，南昌公司
    依該條款約定沒收再審被告已交之租金及解除契約，固非無據。惟按民法第二百
    五十二條規定：「約定之違約金額過高者，法院得減至相當之數額。」故約定之
    違約金苟有過高情事，法院即得依此規定核減至相當之數額，並無應待至債權人
    請求給付後始得核減之限制。此項核減，法院得以職權為之，亦得由債務人訴請
    法院核減。且約定之違約金過高者，除出於債務人之自由意思，已任意給付，可
    認為債務人自願依約履行，不容其請求返還外，法院仍得依前開規定，核減至相
    當之數額。最高法院七十九年度台上字第一九一五、一六一二號判例可資參照。
    並以再審原告抗辯再審被告請求酌減違約金屬訴之追加，尚有誤會。本院確定判
    決斟酌再審被告與南昌公司之租約租期長達九十九年，總租金一百三十一萬元再
    審被告已支付一百十八萬元，僅剩尾款十三萬元，依一般客觀事實，社會經濟狀
    況及當事人所受損害情形觀之，南昌公司沒收一百十八萬元作為違約金，顯屬過
    高，本院確定判決爰依職權核減為沒收三十八萬元較為相當，即八十萬元不得作
    為違約金沒收，應返還上訴人。再審原告既應與南昌公司連帶負賠償責任，則再
    審原告自應返還再審被告八十萬元及法定遲延利息，駁回再審被告其餘上訴。再
    就兩造其餘之攻擊防禦方法暨聲明所用之證據，經審酌結果，核與本件確定判決
    不生影響，併予明，並無違誤，是本院確定判決，就證據之取捨認定再審原告
    為南昌公司之行為人，應與南昌公司負連帶責任，並審酌一般客觀事實，社會經
    濟狀況及當事人所受損害情形觀之，認定南昌公司沒收一百十八萬元作為違約金
    ，顯屬過高，爰依職權核減為沒收三十八萬元為適當，尚非再審被告所為訴之變
    更或追加，有如前述，再審原告仍執前詞指摘原確定判決不當，並提出租賃合約
    書、協議書、投保資料表、委託企劃銷售合約書、附表等影本為證。惟按未經認
    許其成立之外國法人，以其名義與他人為法律行為者，其行為人就該法律行為，
    應與該外國法人負連帶責任，為民法總則施行法第十五條所規定。所謂行為人係
    指以該外國法人之名義與他人為負義務之法律行為者而言，反之，若未以該外國
    法人之名義與他人為負義務之法律行為者，則非同條所稱之行為人。是所謂行為
    人並不以擔任外國法人之職務或領取報酬為限，凡是以該外國法人之名義與他人
    為負義務之法律行為者均屬之，本件再審原告因違反公司法，經台灣台北地方法
    院檢察署偵查起訴（八十一年度偵字第一二五○六號），台灣台北地方法院（八
    十一年度易字第七一六五號）判處罰金三萬元，本院刑事判決（八十二年度上易
    字第二○二號）亦明確指出「被告二人（指再審原告）所為，係違反公司法第三
    百七十一條第二項：外國公司非經認許給予認許證，並領有分公司執照，不得在
    中國境內營業之規定，．．．被告二人有意思聯絡，行為之分擔，係共同正犯．
    ．．僅因不知法律．．．爰依刑法第十六條後段，諭知免刑，用示矜恤。」確定
    ，有上開刑事判決書附於本院八十六年度上更(一)字第四○八號民事卷第六十一至
    六十五頁可稽，本院民事確定判決為同一之認定，有如前述，再審原告為該外國
    法人之行為人，至為明顯，雖再審原告甲○○一再主張當時在智尊傳播事業有限
    公司任職，否認其為南昌公司之業務經理，業經本院確定判決所不採，並說明其
    理由，於法亦無不合，再審原告之主張及其所舉證據，非有可取。
四、綜上所述，再審原告主張本院八十八年度上更(二)字第三三六號確定判決有適用法
    規顯有錯誤之再審事由云云，均無可採，其執此提起本件再審之訴，顯無理由，
    應予駁回，爰不經言詞辯論為之。
據上論結，本件再審之訴，顯無理由，依民事訴訟法第五百零二條第二項，第八十五
條第二項，判決如主文。
中      華      民      國    八十九    年      十二    月     十四     日
                                臺灣高等法院民事第十一庭
                                    審判長法  官  吳  景  源
                                          法  官  滕  允  潔
                                          法  官  連  正  義
右正本係照原本作成。
不得上訴。
中      華      民      國    八十九    年      十二    月     二十     日
                                          書記官  張  永  中


司法院資訊處製作；財團法人民間司法改革基金會備份。
